最高法院刑事判決　　　　　　　　九十六年度台上字第九六號
上　訴　人　甲○○
　　　　　　　　　　號（
　　　　　　乙○○
　　　　　　　　　　（
上列上訴人等因違反毒品危害防制條例案件，經台灣高等法院花
蓮分院於中華民國九十五年九月二十九日第二審更審判決（九十
五年度上重更(四)字第六五號，起訴案號：台灣台東地方法院檢察
署九十二年度偵字第一四九五號、一五一二號），提起上訴，本
院判決如下：
　　主　文
原判決撤銷，發回台灣高等法院花蓮分院。
    理　由
本件原判決認定上訴人甲○○基於販賣第一級毒品海洛因營利之
概括犯意，自民國九十一年十一月五日起，至九十二年六月三日
止，多次向徐清義購入第一級毒品海洛因（購買之次數、時間、
地點、數量及價金均詳如原判決附表一所示）。除供自己施用外
（施用毒品部分另由檢察官處理），並自九十二年四月初某日起
，至同年六月初某日止，在花蓮市○○路六一八號三樓上訴人乙
○○住處，分別以每半兩新台幣（下同）七萬元、七萬五千元、
八萬元不等之價格，出售海洛因予乙○○共五次，販毒所得合計
三十七萬五千元。乙○○向甲○○購入海洛因後，除供自己施用
外，復基於販賣營利之概括犯意，自九十二年四月四日起，至同
年六月初某日止，在其前揭住處，以每次每一小包（淨重○．二
公克）一千元之價格，販賣海洛因予賴宏忠共七次。復於同年五
月間，以相同之價格及數量販賣海洛因予李慶和二次，販毒所得
共計九千元（販賣對象、次數、時間、數量及價格均詳如原判決
附表二所示）。嗣經警方於同年六月三日晚上十時三十五分許，
在乙○○上開住處查獲，並扣得乙○○所有之海洛因（淨重一九
．四九公克）、供販毒所用之空夾鍊袋一大包、帳冊一本、天平
磅秤一台、電子磅秤一台，及現金九萬四千元（其中八萬元係乙
○○預備向甲○○販入毒品以供轉賣之用）；並於甲○○所駕駛
之自小客車上扣得其所有供販毒所用之電子磅秤一台等情。因而
撤銷第一審關於上訴人等販賣第一級毒品部分暨定應執行刑部分
之判決，改判論處上訴人等連續販賣第一級毒品（甲○○為累犯
）罪刑（均量處無期徒刑），固非無見。
惟查：(一)、按由被告上訴或為被告利益而上訴者，第二審法院不
得諭知較重於原審判決之刑，但因原審判決適用法條不當而撤銷
之者，不在此限，刑事訴訟法第三百七十條定有明文。本件第一
審法院論以乙○○共同連續販賣第一級毒品罪，而量處有期徒刑
十五年（未宣告褫奪公權）。乙○○不服該判決而提起第二審上
訴（檢察官並未上訴），原審於更審後撤銷第一審判決，改論以
乙○○連續販賣第一級毒品罪，而量處無期徒刑，並諭知褫奪公
權終身。是原審所量處之刑顯較第一審判決為重，但原判決除說
明第一審判決依刑法第五十九條予以減刑為不當外，並未詳細說
明第一審判決因適用法條不當，而有必須改判較重之刑之理由，
亦未援引上揭法條作為其改判較第一審判決為重之刑之依據，自
有理由不備及判決不適用法則之違誤。本院前次發回意旨對此已
詳加指明，乃原審仍未注意更正，致此項瑕疵依然存在，顯屬可
議。(二)、按販賣毒品罪，並不以販入後復行賣出為必要，祇要基
於販賣營利之意圖，販入或賣出，有一於此，其販賣毒品罪即屬
既遂。原判決認定甲○○基於販賣毒品海洛因營利之概括犯意，
自九十一年十一月五日起，至九十二年六月三日止，先後向徐清
義販入海洛因多次（其購買之次數、時間、地點、數量及價金均
詳如原判決附表一所示）。而乙○○亦自九十二年四月初某日起
，至同年六月初某日止，分別以每半兩七萬元、七萬五千元或八
萬元不等之價格，向甲○○販入海洛因共五次等情。並於理由內
以甲○○、乙○○購買毒品之次數頻繁、時間相近且數量龐大，
顯逾其個人施用所需等情，認其等所辯販入海洛因純係供己施用
一節，為不足採信（見原判決第十一頁最末一行至第十二頁第十
五行、第十三頁倒數第十一行至第十四頁第八行）。果爾，則上
訴人等於販入毒品之初是否兼有轉賣營利之意圖，即非無探究之
餘地。此與其等於販入海洛因時是否即已構成販賣毒品既遂罪攸
關，自有詳加審究論敘明白之必要。本院前次發回意旨對此亦已
加指明。乃原審仍未就此詳予審究及說明，遽行判決，自仍有調
查未盡及理由不備之違誤。(三)、原判決採用徐清義於偵查中所陳
：伊有賣毒品給「貓仔」甲○○，每次賣「最少一錢」，「最多
二兩」；一錢大概是「一萬多元」，二兩大概是「二十二萬多元
」等語，作為甲○○犯罪之證據（見原判決第五頁第一行至第七
行）。但依原判決附表一之記載，甲○○向徐清義購買毒品之數
量，其中最少者固為「一錢」，但最多僅購買「一兩」；價金最
少為「二萬元」，最多則為「十六萬元」，似與徐清義所述販賣
毒品之數量及價額未盡相符。原判決對此未詳加釐清論敘明白，
遽於其附表一內為上開認定，尚嫌理由欠備。又原判決採用證人
賴宏忠於警詢，及證人李慶和於警詢及偵查中之陳述，作為乙○
○販賣毒品之證據。惟卷查賴宏忠在警詢時（以張銘杰之名應詢
）陳稱：其向乙○○共購買海洛因「七、八次」等語（見台東縣
警察局台東分局警卷第八頁）；而李慶和於警詢及偵查中則供稱
：其向乙○○購買海洛因「一、二次」或「二、三次」等語（見
同上警卷第十頁、九十二年度偵字第一四九五號偵查卷第二十四
頁）。其等所述向乙○○購買毒品之次數，或為「七、八次」，
或為「一、二次」、「二、三次」，尚非具體明確，原判決並未
說明其如何取捨之理由，遽認乙○○販賣海洛因予賴宏忠「七次
」，販賣予李慶和「二次」，理由亦有欠備。本院前二次發回意
旨對以上二點均已詳加指明，乃原判決仍未對此加以論敘說明，
致上述瑕庛依然存在，自難謂適法。(四)、原判決認定警方在乙○
○住處查扣之「帳冊」一本，及「空夾鏈袋一大包」，係乙○○
所有供販賣毒品所用之物，而予以宣告沒收。但並未說明該「帳
冊」所記載之內容為何？其內容是否與本件販賣毒品有關？尚嫌
理由不備。又上述「空夾鏈袋一大包」若尚未經使用，似屬供販
賣毒品「預備」之物，而非供販賣毒品「所用」之物。若屬前者
，雖得依刑法第三十八條第一項第二款之規定宣告沒收，但不得
依毒品危害防制條例第十九條第一項前段宣告沒收。原判決並未
查明上述「空夾鏈袋一大包」是否業經乙○○使用過，遽認係供
本件販賣毒品所用之物，而予以宣告沒收，復未於理由內說明其
究竟係依刑法第三十八條第一項第二款之規定宣告沒收，抑或依
同條例第十九條第一項前段之規定將上述「空夾鏈袋一大包」宣
告沒收，僅說明「均應依法沒收」云云（見原判決第十五頁倒數
第十四行），本院自無從為其適法與否之審斷。再者，原判決依
修正後刑法第二條第一項（前段）之規定比較新舊法，而選擇適
用較有利於上訴人等行為時刑法第五十六條之規定，各論以販賣
第一級毒品罪之連續犯。但其據上論結欄漏引「刑法第二條第一
項前段」，作為本件論罪之法律依據，亦欠允洽。以上或為上訴
意旨所指摘，或為本院得依職權調查之事項，應認原判決仍有撤
銷發回更審之原因。又原判決關於不另為無罪諭知部分，因與發
回部分具有審判不可分關係，應併予發回。
據上論結，應依刑事訴訟法第三百九十七條、第四百零一條，判
決如主文。
中　　華　　民　　國　九十六　年　　一　　月　　五　　日
                      最高法院刑事第四庭
                          審判長法官  吳　雄　銘
                                法官  池　啟　明
                                法官  郭　毓　洲
                                法官  韓　金　秀
                                法官  黃　梅　月
      本件正本證明與原本無異
                                      書  記  官
中　　華　　民　　國　九十六　年    一  　月　  八    日
                                                  Ａ
